【裁判字號】    98,再易,26
【裁判日期】    980626
【裁判案由】    拆屋還地
【裁判全文】
臺灣高等法院臺中分院民事判決          98年度再易字第26號
    再審  原告  甲○○○
    訴訟代理人  乙○○
    再審  被告  丙○○
上列當事人間因拆屋還地事件，再審原告對於民國97年12月24日
本院97年度上易字第364 號確定判決提起再審之訴，本院裁定如
下：
    主      文
再審之訴駁回。
再審訴訟費用由再審原告負擔。
    事實及理由
一、再審意旨略以：按適用法規顯有錯誤者，得聲請再審，民法
    第496條第1項第1款定有明文。依新修正之第796條規定，上
    地所有人建築房屋非因故意或重大過失逾越地界者，鄰地所
    有人如知其越界而不即提出異議，不得請求移去或變更其房
    屋。但土地所有人對於鄰地因此所受之損害，應支付償金。
    前項情形，鄰地所有人得請求土地所有人，以相當之價額購
    買越界部分之土地及因此形成之畸零地，其價額由當事人協
    議定之，不能協議者，得請求法院以判決定之。第796條之1
    則規定，土地所有人建築房屋逾越地界，鄰地所有人請求移
    去或變更時，法院得斟酌公共利益及當事人利益，免為全部
    或一部之移去或變更。但土地所有人故意逾越地界者，不適
    用之。前條第1項但書及第2項規定，於前項情形準用之。第
    796條之2又規定，前2 條規定，於具有與房屋價值相當之其
    他建築物準用之。本件原告係因善意信賴臺中縣豐原地政事
    務所82年度豐字第1930號複文成果圖之測量結果，依該測量
    結果建築上開建物，並非惡意或有重大過失故意逾越界線而
    建築建物於被告所有上開土地上，且上開建物之法定工程造
    價已高達新台幣 (下同)43 萬7500元，實際造價高達百萬，
    其價值與房屋相當，被告因本件權利行使所能獲得之利益依
    公告現值計算為7032.96元，原告82年建造系爭圍牆費用100
    餘萬元，拆除後回復原狀至少要l90餘萬元，共計近300萬元
    ，原審未適用新修正之民法第796條、796條之l、 796條之2
    ，審酌公共利益及當事人利益，即逕命再審原告拆除上開越
    界部分，顯有違誤，爰依民事訴訟法第496 條第1項第1款之
    規定，提起本件再審之訴，並聲明為：(一)原判決關於命被告
    (即再審原告)應將坐落臺中縣豐原市○○段609 地號土地內
    如附圖一即臺中縣豐原地政事務所97年05月15日複丈成果圓
    所示B部分，面積12.08平方公尺之地上建物（即牆身20公分
    泥凝土造外圍牆），及C 部分，面積2.52平方公尺之地上建
    物（即地基混泥土造房屋及磚造廁所），及D部分，面積4.8
    7 平方公尺之地上建物（即地基混泥土造房屋磚造蓋石棉瓦
    頂建物）均拆除，將拆除後該部分之土地返退原告分及該部
    分訴訟費用均廢棄。(二)上開廢棄部分再審被告（即原告）之
    訴及該部分假執行之聲請均駁回。(三)再審及前審訴訟費用由
    再審被告負擔。
二、按民事訴訟法第496 條第1項第1款所謂適用法規顯有錯誤，
    係指確定判決所適用之法規，顯然不合於法律規定，或與司
    法院現尚有效及大法官會議之解釋，或本院尚有效之判例，
    顯然違反者而言，並不包括漏未斟酌證據及認定事實錯誤之
    情形在內。而解釋意思表示原屬事實審法院之職權，原確定
    判決不過就事實審法院所確定之事實為法律上之判斷，事實
    審法院解釋意思表示，縱有不當，亦不生適用法規顯有錯誤
    問題（最高法院60年台再字第170號、63年台上字第880號判
    例參照）。又提起再審之訴，應於訴狀表明再審理由，民事
    訴訟法第501 條第1項第4款定有明文。此為必須具備之程式
    。所謂表明再審理由，係指須敘明確定判決有何法定再審原
    因及合於法定再審事由之具體情形而言，始為相當，倘僅泛
    言有何條款之再審事由，而無具體情事者，仍難謂已合法表
    明再審事由，且毋庸命其補正，即得逕認其訴為不合法予以
    駁回，最高法院60年度台抗字第688號、61年度台再字第137
    號、64年台聲字第76號及70年度台再字第35號判例意旨可資
    參照。
三、民事訴訟法第496 條第1項第1款所謂適用法規顯有錯誤者，
    係指確定判決所適用之法規顯然不合於法律規定，或與司法
    院現尚有效及大法官會議之解釋，或最高法院尚有效之判例
    顯然違反者而言。又法院為裁判時所援引之判決先例，如無
    適用法規錯誤之情形，自不能任意指摘法院援引該判決先例
    即屬於適用法規顯有錯誤。本件再審原告對於97年12月24日
    本院97年度上易字第364 號確定判決，提起再審之訴，核其
    所述係以原審未適用新修正之民法第796 條、第796條之1及
    第796條之2規定，惟上開條文於民國98年01月23日修正公佈
    ，自公布後六個月施行（參照民法物權編施行法第8之3條及
    第8之4條規定），於原審審酌時，上開條文尚未修正公佈施
    行，不生適用法規顯有錯誤之問題。是以，原確定判決並無
    再審原告主張適用法規顯有錯誤之情形，再審原告指摘原確
    定判決具有民事訴訟法第496 條第1項第1款之再審事由，即
    無可採，其再審之訴為無理由，應予駁回。
四、綜上所述，再審原告提起本件再審之訴，顯無理由，爰不經
    言詞辯論逕予駁回。
五、據上論結，本件再審之訴為無理由，依民事訴訟法第502 條
    第2項、第78條，判決如主文。
中    華    民    國    98    年    6     月    26    日
                民事第五庭    審判長法  官  林陳松
                                    法  官  王重吉
                                    法  官  古金男
以上正本係照原本作成。
不得上訴。
                                    書記官  詹錫朋
中    華    民    國    98    年    6     月    26    日
                                                      Ｍ


司法院資訊處製作；財團法人民間司法改革基金會備份。
